---
title: "Guía de Uso de easyModels: Modelos Mixtos y Gráficos Científicos"
author: "Paul Alexander Lopez Peña"
date: "`r Sys.Date()`"
output: rmarkdown::html_vignette
vignette: >
  %\VignetteIndexEntry{Guía de Uso de easyModels: Modelos Mixtos y Gráficos Científicos}
  %\VignetteEngine{knitr::rmarkdown}
  %\VignetteEncoding{UTF-8}
---

```{r, include = FALSE}
knitr::opts_chunk$set(
  collapse = TRUE,
  comment = "#>",
  fig.width = 7,
  fig.height = 5,
  warning = FALSE,
  message = FALSE
)
```

## Introducción

El paquete `easyModels` proporciona herramientas simplificadas y con "opinión bioestadística" para investigadores y estudiantes en ciencias biológicas y agrícolas. Permite ajustar modelos lineales, generalizados y mixtos sin tener que lidiar con la compleja sintaxis de fórmulas de `lme4`, facilitando además la obtención de análisis post-hoc y gráficos de nivel de publicación con letras de significancia.

En esta guía, revisaremos tres casos típicos de análisis:
1. Un diseño de **Bloques Completos al Azar (RCBD)** con visualización de letras de Tukey (CLD).
2. Un diseño de **Parcelas Divididas (Split-Plot)** para evaluar estrés.
3. Un **Modelo Mixto Generalizado (GLMM)** de conteo con sobredispersión y ajuste de **Binomial Negativa**.

---

## 1. Diseño de Bloques Completos al Azar (RCBD)

Este diseño es el estándar en experimentos de campo o invernadero donde existe un gradiente ambiental (por ejemplo, luz, temperatura o riego por mesas) que se controla agrupando las unidades experimentales en bloques homogéneos.

### Simulación de Datos
Imaginemos que evaluamos la altura de plantas de trigo bajo tres tratamientos de estrés térmico (Control, Estrés Moderado y Estrés Severo) distribuidos en 4 bloques.

```{r}
library(easyModels)
library(ggplot2)

set.seed(123)
datos_rcbd <- data.frame(
  Tratamiento = factor(rep(c("Control", "Moderado", "Severo"), each = 12)),
  Bloque = factor(rep(1:4, times = 9)),
  Altura = rnorm(36, mean = rep(c(45, 38, 25), each = 12), sd = 3)
)

head(datos_rcbd)
```

### Ajuste del Modelo con `analizar_bloques_azar()`
Ajustamos el modelo lineal mixto definiendo la respuesta y el tratamiento en los efectos fijos, y especificando el factor de bloque. La función se encarga de estructurar el efecto aleatorio como `(1 | Bloque)`.

```{r, fig.show='hold'}
# Ajuste y diagnostico automatico de residuos
modelo_rcbd <- analizar_bloques_azar(
  datos = datos_rcbd,
  formula_fijos = Altura ~ Tratamiento,
  bloque = "Bloque",
  REML = TRUE,
  diagnosticos = TRUE
)
```

### Gráfico de Predichos con Letras de Tukey (CLD)
Para presentar los resultados en un manuscrito, es fundamental graficar las medias y sus intervalos de confianza, agregando las letras que resumen las diferencias estadísticas significativas. La función `graficar_predichos()` conecta internamente con `multcomp::cld()` si activamos `mostrar_letras = TRUE`.

```{r}
grafico_rcbd <- graficar_predichos(
  modelo = modelo_rcbd,
  predictor = "Tratamiento",
  mostrar_letras = TRUE,
  alfa_letras = 0.05,
  titulo = "Altura de Plantas de Trigo bajo Estrés Térmico",
  eje_x = "Tratamiento de Temperatura",
  eje_y = "Altura Promedio (cm)"
)

# Visualizar el grafico
grafico_rcbd
```

---

## 2. Diseño de Parcelas Divididas (Split-Plot)

Este diseño ocurre cuando tenemos dos factores y uno de ellos requiere unidades experimentales más grandes (parcela principal) debido a restricciones operativas (por ejemplo, sistemas de riego, cámaras de calor), mientras que el segundo factor se puede aleatorizar en sub-unidades (subparcelas).

### Simulación de Datos
Evaluamos el rendimiento de trigo con dos factores:
* **Riego** (Secano vs Riego completo), aplicado a nivel de parcela principal (mesa de invernadero).
* **Genotipo** (G1, G2, G3), aleatorizado en macetas dentro de cada parcela principal.
* **Bloque** (4 bloques).

```{r}
set.seed(456)
datos_split <- data.frame(
  Riego = factor(rep(c("Riego", "Secano"), each = 24)),
  Genotipo = factor(rep(rep(c("G1", "G2", "G3"), each = 8), times = 2)),
  Bloque = factor(rep(1:4, times = 12)),
  Rendimiento = rnorm(48, mean = 8, sd = 1.2)
)

# Añadimos efectos simulados
datos_split$Rendimiento <- datos_split$Rendimiento + 
  ifelse(datos_split$Riego == "Secano", -2.1, 0) +
  ifelse(datos_split$Genotipo == "G3" & datos_split$Riego == "Secano", -1.5, 0.5)

head(datos_split)
```

### Ajuste con `analizar_parcelas_divididas()`
La función estructurará automáticamente el error de la parcela principal como `(1 | Bloque) + (1 | Bloque:Riego)` para asegurar que las pruebas de hipótesis del factor principal (Riego) utilicen el término de error correcto.

```{r, fig.show='hold'}
modelo_split <- analizar_parcelas_divididas(
  datos = datos_split,
  formula_fijos = Rendimiento ~ Riego * Genotipo,
  bloque = "Bloque",
  parcela_principal = "Riego",
  diagnosticos = TRUE
)
```

### Análisis Post-Hoc e Interacción
Podemos obtener las comparaciones de Tukey para evaluar la interacción entre ambos factores:

```{r}
# Obtener comparaciones post-hoc para la combinacion Riego y Genotipo
posthoc_split <- obtener_posthoc(modelo_split, "Riego")
head(posthoc_split)
```

---

## 3. Modelos Mixtos Generalizados (GLMM) y Binomial Negativa

Cuando la variable respuesta consiste en datos de conteo (por ejemplo, número de pulgones en una hoja o lesiones fúngicas), la distribución de Poisson es la primera opción. Sin embargo, en biología es muy común observar **sobredispersión** (la varianza es mayor que la media).

### Simulación de Datos
Contamos el número de lesiones de *Trichoderma* por hoja bajo diferentes dosis de un bioestimulante en 5 invernaderos (bloques aleatorios).

```{r}
set.seed(789)
invernadero <- factor(rep(1:5, each = 16))
dosis <- factor(rep(rep(c("D0", "D1", "D2", "D3"), each = 4), times = 5))
# Simulacion de datos con alta sobredispersion
mu <- rep(c(2, 5, 12, 18), each = 4)
lesiones <- rnbinom(80, mu = mu, size = 1.5)

datos_glmm <- data.frame(
  Invernadero = invernadero,
  Dosis = dosis,
  Lesiones = lesiones
)
```

### Detección Automática de Sobredispersion
Ajustamos un modelo de Poisson normal usando `tipo = "conteos"` (o `"poisson"`):

```{r}
modelo_poisson <- analizar_glmm(
  datos = datos_glmm,
  formula_fijos = Lesiones ~ Dosis,
  aleatorios = "(1 | Invernadero)",
  tipo = "poisson",
  diagnostico_dharma = FALSE  # Desactivado para simplificar la salida de consola
)
```

La consola nos muestra una advertencia clara:
`ADVERTENCIA: El ratio de sobredispersion es mayor a 1.5. Esto sugiere sobredispersion en los datos de conteo.`

### Ajuste con Binomial Negativa (`tipo = "binomial_negativa"`)
Hacemos caso a la sugerencia y ajustamos el modelo usando la familia Binomial Negativa. Esto llamará internamente a `lme4::glmer.nb()` de forma transparente.

```{r}
modelo_nb <- analizar_glmm(
  datos = datos_glmm,
  formula_fijos = Lesiones ~ Dosis,
  aleatorios = "(1 | Invernadero)",
  tipo = "binomial_negativa",
  diagnostico_dharma = FALSE
)
```

El ratio de sobredispersión ahora se ajustará correctamente a los parámetros de la distribución Binomial Negativa, protegiendo al análisis de falsos positivos debido a subestimación de errores estándar.

---

## Conclusión

El uso de `easyModels` reduce la fricción metodológica al analizar experimentos complejos. Ya no es necesario memorizar la sintaxis de efectos mixtos de `lme4` ni pasar horas estructurando letras de significancia en softwares externos. Con funciones directas como `analizar_bloques_azar()`, `analizar_parcelas_divididas()` y `graficar_predichos(mostrar_letras = TRUE)`, tu flujo de análisis queda completamente documentado y reproducible de principio a fin.
