---
title: "Guía de Uso de easyModels: Modelos Mixtos, Diagnósticos y Gráficos Científicos"
author: "Paul Alexander Lopez Peña"
date: "`r Sys.Date()`"
output: rmarkdown::html_vignette
vignette: >
  %\VignetteIndexEntry{Guía de Uso de easyModels: Modelos Mixtos, Diagnósticos y Gráficos Científicos}
  %\VignetteEngine{knitr::rmarkdown}
  %\VignetteEncoding{UTF-8}
---

```{r, include = FALSE}
knitr::opts_chunk$set(
  collapse = TRUE,
  comment = "#>",
  fig.width = 7,
  fig.height = 5,
  warning = FALSE,
  message = FALSE
)
```

## Introducción

El paquete `easyModels` proporciona herramientas simplificadas y con "opinión bioestadística" para investigadores y estudiantes en ciencias biológicas, agronómicas y médicas. Permite ajustar modelos lineales (LM), generalizados (GLM con 17 familias), modelos lineales mixtos (LMM) y GLMM (16 distribuciones) con una arquitectura S3 unificada (`easy_model`), facilitando además la auditoría de supuestos, selección de modelos por AIC, obtención de análisis post-hoc con letras de significancia (CLD) y gráficos de nivel de publicación.

En esta guía, revisaremos las principales herramientas:
1. Diseños Experimentales Clásicos: **Bloques Completos al Azar (RCBD)**, **Parcelas Divididas (Split-Plot)** y **Medidas Repetidas**.
2. **Auditoría de Supuestos** con `verificar_supuestos()` y selección de transformaciones con `sugerir_modelo()`.
3. **Comparación y Selección de Modelos** con `comparar_modelos()`.
4. **Gráficos Científicos de Publicación** (barras, puntos, interacciones) con letras de Tukey (CLD).
5. **Modelos Mixtos Generalizados (GLMM)** de conteo con sobredispersión y ajuste de **Binomial Negativa**.

---

## 1. Diseño de Bloques Completos al Azar (RCBD)

Este diseño es el estándar en experimentos de campo o invernadero donde existe un gradiente ambiental (por ejemplo, luz, temperatura o riego por mesas) que se controla agrupando las unidades experimentales en bloques homogéneos.

### Simulación de Datos
Imaginemos que evaluamos la altura de plantas de trigo bajo tres tratamientos de estrés térmico (Control, Estrés Moderado y Estrés Severo) distribuidos en 4 bloques.

```{r}
library(easyModels)
library(ggplot2)

set.seed(123)
datos_rcbd <- data.frame(
  Tratamiento = factor(rep(c("Control", "Moderado", "Severo"), each = 12)),
  Bloque = factor(rep(1:4, times = 9)),
  Altura = rnorm(36, mean = rep(c(45, 38, 25), each = 12), sd = 3)
)

head(datos_rcbd)
```

### Ajuste del Modelo con `analizar_bloques_azar()`
Ajustamos el modelo lineal mixto definiendo la respuesta y el tratamiento en los efectos fijos, y especificando el factor de bloque. La función se encarga de estructurar el efecto aleatorio como `(1 | Bloque)`.

```{r, fig.show='hold'}
# Ajuste y diagnostico automatico de residuos
modelo_rcbd <- analizar_bloques_azar(
  datos = datos_rcbd,
  formula_fijos = Altura ~ Tratamiento,
  bloque = "Bloque",
  REML = TRUE,
  diagnosticos = FALSE
)
```

### Gráfico de Barras con Letras de Tukey (CLD)
Para presentar los resultados en un manuscrito, la función `graficar_predichos()` permite generar gráficos de barras con barras de error y letras de significancia estadística automáticas:

```{r}
grafico_rcbd <- graficar_predichos(
  modelo = modelo_rcbd,
  predictor = "Tratamiento",
  tipo_grafico = "barras",
  mostrar_letras = TRUE,
  alfa_letras = 0.05,
  titulo = "Altura de Plantas de Trigo bajo Estrés Térmico",
  eje_x = "Tratamiento de Temperatura",
  eje_y = "Altura Promedio (cm)",
  paleta = "teal"
)

grafico_rcbd
```

---

## 2. Auditoría de Supuestos y Sugerencia de Modelos

### `verificar_supuestos()`
Comprueba de forma integrada normalidad (Shapiro-Wilk), homocedasticidad (Breusch-Pagan), colinealidad (VIF), autocorrelación (Durbin-Watson) y observaciones influyentes (Cook's D):

```{r}
supuestos_rcbd <- verificar_supuestos(modelo_rcbd, silencioso = FALSE)
```

### `sugerir_modelo()`
Si tienes dudas sobre qué familia de GLM utilizar para una variable (por ejemplo, biomasa con ceros, severidad de daño en porcentaje, o conteos), `sugerir_modelo()` analiza la distribución empírica y te brinda la recomendación metodológica óptima:

```{r}
sugerir_modelo(datos_rcbd, "Altura")
```

---

## 3. Diseño de Parcelas Divididas (Split-Plot)

Este diseño ocurre cuando un factor requiere unidades experimentales mayores (parcela principal, ej. riego o temperatura) y el segundo se aleatoriza en subparcelas (ej. genotipo).

```{r}
set.seed(456)
datos_split <- data.frame(
  Riego = factor(rep(c("Riego", "Secano"), each = 24)),
  Genotipo = factor(rep(rep(c("G1", "G2", "G3"), each = 8), times = 2)),
  Bloque = factor(rep(1:4, times = 12)),
  Rendimiento = rnorm(48, mean = 8, sd = 1.2)
)

datos_split$Rendimiento <- datos_split$Rendimiento + 
  ifelse(datos_split$Riego == "Secano", -2.1, 0) +
  ifelse(datos_split$Genotipo == "G3" & datos_split$Riego == "Secano", -1.5, 0.5)

modelo_split <- analizar_parcelas_divididas(
  datos = datos_split,
  formula_fijos = Rendimiento ~ Riego * Genotipo,
  bloque = "Bloque",
  parcela_principal = "Riego",
  diagnosticos = FALSE
)
```

### Gráfico de Interacción y Exportación de Tablas
Podemos visualizar las interacciones con `graficar_interaccion()` y exportar tablas formateadas para publicación con `exportar_tabla_anova()`:

```{r}
graficar_interaccion(
  modelo = modelo_split,
  factor_x = "Genotipo",
  factor_traza = "Riego",
  titulo = "Interacción Riego × Genotipo en Rendimiento",
  paleta = "teal"
)

# Exportar tabla ANOVA lista para Word / Markdown
exportar_tabla_anova(modelo_split, formato = "data.frame")
```

---

## 4. Comparación y Selección de Modelos (`comparar_modelos`)

Permite comparar modelos anidados o competitivos según criterios de información (AIC, $\Delta AIC$, pesos de Akaike $w_i$, BIC y $R^2$):

```{r}
m1 <- analizar_lm(datos_split, Rendimiento ~ Riego, diagnosticos = FALSE)
m2 <- analizar_lm(datos_split, Rendimiento ~ Riego + Genotipo, diagnosticos = FALSE)
m3 <- analizar_lm(datos_split, Rendimiento ~ Riego * Genotipo, diagnosticos = FALSE)

comparar_modelos(m1, m2, m3, nombres = c("Solo_Riego", "Aditivo", "Interaccion"))
```

---

## 5. Modelos Mixtos Generalizados (GLMM) y Binomial Negativa

Cuando la variable respuesta consiste en datos de conteo con **sobredispersión** (la varianza es mayor que la media), `analizar_glmm()` detecta la dispersión y permite ajustar la distribución Binomial Negativa:

```{r}
set.seed(789)
datos_glmm <- data.frame(
  Invernadero = factor(rep(1:5, each = 16)),
  Dosis = factor(rep(rep(c("D0", "D1", "D2", "D3"), each = 4), times = 5)),
  Lesiones = rnbinom(80, mu = rep(c(2, 5, 12, 18), each = 4), size = 1.5)
)
```

### Detección Automática de Sobredispersión

Ajustamos un modelo de Poisson normal usando `tipo = "conteos"` (o `"poisson"`):

```{r}
modelo_poisson <- analizar_glmm(
  datos = datos_glmm,
  formula_fijos = Lesiones ~ Dosis,
  aleatorios = "(1 | Invernadero)",
  tipo = "poisson",
  diagnosticos = FALSE
)
```

### Ajuste con Binomial Negativa (`tipo = "binomial_negativa"`)

Ajustamos el modelo usando la familia Binomial Negativa con `lme4::glmer.nb()`:

```{r}
modelo_nb <- analizar_glmm(
  datos = datos_glmm,
  formula_fijos = Lesiones ~ Dosis,
  aleatorios = "(1 | Invernadero)",
  tipo = "binomial_negativa",
  diagnosticos = FALSE
)
```

---

## Conclusión

El paquete `easyModels` reduce la fricción metodológica al analizar experimentos complejos. Ya no es necesario memorizar la sintaxis de efectos mixtos de `lme4` ni pasar horas estructurando letras de significancia o tablas en softwares externos. Con funciones directas como `analizar_bloques_azar()`, `analizar_parcelas_divididas()`, `analizar_medidas_repetidas()`, `verificar_supuestos()`, `comparar_modelos()` y `graficar_predichos()`, tu flujo de análisis queda completamente documentado y reproducible de principio a fin.
